臺灣高等法院刑事判決
109年度上易字第1398號
上  訴  人  
即  被  告  張明昱
上列上訴人因侵占案件，不服臺灣臺北地方法院於中華民國109
年5月13日所為109年度易字第168號第一審判決（起訴案號：臺
灣臺北地方檢察署109年度偵字第2157號），提起上訴，本院判
決如下：
    主  文
原判決撤銷。
張明昱犯侵占遺失物罪，處罰金新臺幣伍仟元，如易服勞役，以
新臺幣壹仟元折算壹日。
    事  實
一、張明昱於民國108年11月16日下午1時19分許，在新北市○○區
    ○○路0段0號家福股份有限公司新店門市之熟食區結帳櫃檯前
    ，見李貴枝遺落面額新臺幣（下同）5百元之紙鈔1張在地，
    竟意圖為自己不法之所有，將該紙鈔從地面拾起後侵占入己
    。嗣因李貴枝發現遺失上開紙鈔，報警處理，經警調閱現場
    監視錄影畫面，始循線偵悉上情。
二、案經李貴枝訴由新北市政府警察局新店分局報請臺灣臺北地
    方檢察署檢察官偵查起訴。
    理  由
壹、證據能力：
一、本院認定事實所引用具傳聞性質之各項供述證據，檢察官、
    被告於本院準備程序時均同意作為證據，且迄本院言詞辯論
    終結前均未聲明異議，復查無該等證據有違背法定程序取得
    或顯不可信之外部情狀，依刑事訴訟法第159條之5規定，均
    有證據能力。
二、查被告經警通知前往接受調查時，自行將其拾獲之面額5百
    元紙鈔1張交由警方扣案後代為發還告訴人乙情，此觀警詢
    筆錄所載甚明（偵卷第9頁）。而被告未說明警員當時有何
    施以已達壓制其自由意志效果之不正方法，或其他違法扣押
    情事，僅泛謂警察誘導其交出該5百元紙鈔云云（本院卷第3
    9頁），尚難憑以認定上開扣押、發還之過程有何不法情事
    。警方因而所製作之扣押筆錄、扣押物品目錄表、贓物認領
    保管單，查無顯不可信或不得作為證據之情形，均有證據能
    力。此外，本院認定事實所引用之其他非供述證據，亦無證
    據足認係公務員違背法定程序所取得，且無顯不可信或不得
    作為證據之情形，經本院於審判期日依法進行調查提示，亦
    有證據能力。
貳、實體方面：
一、認定事實所憑之證據及理由：
　㈠訊據上訴人即被告張明昱固坦承於上開時間、地點拾得面額5
    百元之紙鈔1紙，惟矢口否認有何侵占遺失物之犯行，辯稱
    ：我撿到紙鈔後，有嘗試尋找失主，因找不到失主，才將紙
    鈔帶離現場，擬拿去派出所招領，因工作忙碌，未及拿去派
    出所，就接到警察的通知，並無意圖為自己不法所有之犯意
    ，且依現場監視錄影畫面所示，告訴人當時在櫃檯前結帳後
    是自己將紙鈔丟在地面等語。
　㈡經查：
  ⒈被告於108年11月16日下午1時19分許，在上址門市賣場之熟
    食區結帳櫃檯前，從地面拾得面額5百元之紙鈔1張乙情，已
    據其供承在卷，且有現場監視錄影光碟（原審卷第17頁）、
    錄影畫面翻拍照片（偵卷第23頁）、原審勘驗筆錄（原審卷
    第56至57頁）、新北市政府警察局新店分局扣押筆錄、扣押
    物品目錄表、贓物認領保管單（偵卷第15至21頁）可供佐證
    。而上開面額5百元紙鈔，為告訴人李貴枝在現場購物付款
    時所遺落之遺失物乙情，亦據告訴人李貴枝於警詢時指訴明
    確（偵卷第11至13頁），佐以原審勘驗現場監視錄影光碟結
    果（原審卷第56頁），可知被告當時站在告訴人後方，於告
    訴人前行後，隨即從地面拾得該紙鈔，且告訴人與被告素不
    相識，當無故意遺落金錢以引誘被告犯罪之虞，足認告訴人
    之指訴不虛。被告所辯告訴人當時在櫃檯前結帳後是自己將
    紙鈔丟在地面云云（本院卷第55頁），意謂告訴人故意引誘
    其犯罪，核與卷證不合，亦與常情有違，無從採為有利於被
    告之認定。
  ⒉按拾得遺失物者應從速通知遺失人、所有人、其他有受領權
    之人或報告警察、自治機關。報告時，應將其物一併交存。
    但於機關、學校、團體或其他公共場所拾得者，亦得報告於
    各該場所之管理機關、團體或其負責人、管理人，並將其物
    交存，民法第803條第1項定有明文。本案被告於拾得告訴人
    所遺失之紙鈔後，如無侵占之犯意，自應依上開規定從速通
    知或報告之，尤其拾獲地點就在賣場結帳櫃檯附近，交由櫃
    檯人員依法處理，毫無困難，詎被告竟未遵守上開規定，逕
    將該紙鈔攜離現場，直到3日後，警方通知其於108年11月19
    日下午6時24分許前往江陵派出所接受調查，始向警方表示
    拾獲該紙鈔放在身上，並交由警方扣案後代為發還告訴人，
    此觀警詢筆錄所載甚明（偵卷第7至9頁）。審酌案發現場環
    境、拾獲遺失物之種類、占有支配遺失物之時間等情，難認
    被告有將其所拾得之紙鈔主動交出依法處理之意思，其主觀
    上有意圖為自己不法所有之犯意，昭然若揭。被告空言辯稱
    其當時因工作忙碌，未能及時拿去派出所云云，為卸責之詞
    ，無足採信。
　㈢從而，本案事證明確，被告犯行堪以認定。
二、論罪科刑及撤銷改判之理由：
  ㈠被告行為後，刑法第337條固於108年12月25日修正公布，同
    年月27日生效施行，惟僅調整罰金數額之規範方式(修正前
    條文定為「5百元」，並依刑法施行法第1條之1第2項前段提
    高30倍為1萬5元；修正後則逕定為「1萬5千元」)，其犯罪
    構成要件及處罰內容實質上均無變動，不生新舊法比較適用
    問題，而應依一般法律適用原則，逕適用修正後之現行規定
    。是核被告所為，係犯現行刑法第337條之侵占遺失物罪。
　㈡原審論罪科刑，固非無見。惟查：1、本案被告所侵占者為「
    遺失物」，自應論以侵占遺失物罪。原判決理由欄亦認被告
    係犯侵占遺失物罪（原判決第4頁），惟主文欄卻諭知被告
    犯侵占「離本人持有物」罪，難謂無矛盾之處；2、按刑事
    審判旨在實現刑罰權分配之正義，法院對有罪被告之科刑，
    應符合罪刑相當原則，使輕重得宜，罰當其罪，以契合社會
    之法律感情，因此刑法第57條明定科刑時應審酌一切情狀，
    尤應注意該條所列10款事項以為科刑輕重之標準。又刑之量
    定，固為實體法上賦予法院得為自由裁量之事項，但此項職
    權之行使，並非得恣意為之，仍應受比例原則、平等原則、
    罪刑相當原則之支配，審酌刑法第57條所列各款應行注意事
    項及一切情狀為之，使輕重得宜，罰當其罪，以符合法律授
    權之目的，此即所謂自由裁量權之內部界限。查刑法第337
    條之罪，法定刑為1萬5千元以下罰金，本案被告心存僥倖，
    侵占他人遺失物，且犯後一再飾詞卸責，固不足取，惟考量
    其一時貪圖小利，犯罪手法尚屬平和，所侵占之財物僅5百
    元等節，認原審科處接近法定刑度上限之罰金1萬2千元，容
    屬過重，有違罪刑相當原則，其量刑裁量權之行使亦難認允
    當。被告仍執前詞，矢口否認犯行，所辯均不足採，業經本
    院論駁如上，其上訴固無理由，惟原判決既有上揭未洽之處
    ，無可維持，應由本院撤銷改判之。
　㈢爰審酌被告心存僥倖，任意侵占他人遺失物，且為警查獲後
    一再飾詞卸責，犯後態度不佳，並考量其犯罪之動機、目的
    、犯罪手法尚屬平和、所侵占之財物僅5百元、對於告訴人
    所生危害程度，兼衡其教育程度、工作收入情形、家庭生活
    狀況（本院卷第55頁）等一切情狀，量處如主文第二項所示
    之刑，並諭知易服勞役之折算標準。
　㈣被告所侵占之面額5百元紙鈔1張，已實際合法發還告訴人，
    有贓物認領保管單可證（偵卷第21頁），爰不予宣告沒收或
    追徵，附此敘明。
據上論斷，應依刑事訴訟法第369條第1項前段、第364條、第299
第1項前段，刑法第337條、第42條第3項前段，刑法施行法第1條
之1第1項，判決如主文。
本案經檢察官楊大智提起公訴，檢察官黃建麒到庭執行職務。
中　　華　　民　　國　　109 　年　　9 　　月　　30　　日
              　　刑事第六庭    審判長法　官  劉方慈
                                      法　官  許曉微
                                      法　官  朱嘉川
以上正本證明與原本無異。
不得上訴。
                                      書記官  尤朝松 
中　　華　　民　　國　　109 　年　　9 　　月　　30　　日
附錄本案論罪科刑法條全文：
中華民國刑法第337條
意圖為自己或第三人不法之所有，而侵占遺失物、漂流物或其他
離本人所持有之物者，處1萬5千元以下罰金。